臺灣臺中地方法院刑事判決　　　　　　　　　　　　九十一年度訴字第一四三二號
　　公　訴　人　臺灣臺中地方法院檢察署檢察官
　　被　　　告　戊○○
　　　　　　　　己○○
　　右二人共同
　　選任辯護人　張績寶
　　　　　　　　張繼準
右列被告因違反商業會計法等案件，經檢察官提起公訴（九十年度偵字第一三四一六
號、九十一年度偵字第九八六四號），本院判決如左：
    主  文
戊○○、己○○均無罪。
    理  由
一、公訴意旨略以：被告戊○○為全耘貿易股份有限公司（下稱全耘公司）之實際負
    責人，被告己○○係戊○○之配偶則為全耘公司之會計，渠二人均明知辛○○未
    與全耘公司進行訂貨交易，竟利用辛○○授權戊○○以其名義簽發支票之機會，
    共同基於意圖為自己不法所有之概括犯意聯絡，由己○○在其業務上所掌管具有
    會計憑證性質之統一發票上，登載全耘公司於民國八十九年九月（起訴書誤載為
    七月）二十九日、十月六日、十月十三日、十月十七日出售球莖及肥料等貨品予
    辛○○之不實銷貨事項，再持前揭不實發票及以辛○○名義簽發之同額支票，連
    續於八十九年十月三十日（起訴書誤載為三十一日）、十一月八日，分向彰化銀
    行太平分行、寶島商業銀行臺中分行辦理應收票款融資墊款（即票貼）業務，致
    使上開金融機構承辦人員陷於錯誤，以為全耘公司所提供之發票確為全耘公司與
    辛○○進行商業交易所得之憑證、而以辛○○名義簽發之同額支票則為應收貨款
    ，並同意按票面金額之一定成數墊付款項予全耘公司。迨戊○○以辛○○名義簽
    發之支票遭到退票，辛○○始輾轉向金融機構查詢得悉上情。因認被告二人共同
    涉有商業會計法第七十一條第一款之填載不實會計憑證及刑法第三百三十九條第
    一項之詐欺取財等罪嫌云云。
二、按犯罪事實應依證據認定之，無證據不得推定其犯罪事實，刑事訴訟法第一百五
    十四條定有明文。又認定不利於被告之事實，須依積極證據，苟積極證據不足為
    不利於被告事實之認定時，即應為有利於被告之認定，更不必有何有利之證據；
    且刑事訴訟法上所謂認定犯罪事實之積極證據，係指適合於被告犯罪事實之認定
    之積極證據而言，雖不以直接證據為限，間接證據亦包括在內，然而無論直接或
    間接證據，其為訴訟上之證明，須於通常一般之人均不致有所懷疑，而得確信其
    為真實之程度者，始得據為有罪之認定，倘其證明尚未達到此一程度，而有合理
    之懷疑存在時，自不能以推測或擬制之方法，以為有罪裁判之基礎，最高法院三
    十年度上字第八一六號、二十九年度上字第三一○五號、四十年度台上字第八六
    、七十六年度台上字第四九八六號判例可資參照。
三、訊之被告戊○○、己○○固坦承持右揭統一發票及辛○○名義之支票向金融機構
    申請融資墊款等情不諱，惟均堅決否認有右揭犯行，被告戊○○辯稱：因辛○○
    欲投資「象鼻村伯碩花卉產銷班」，但無法一次支付投資款新臺幣三百萬元，故
    其以開立支票代墊產銷班向全耘公司購貨支出之方式充作出資，其間並無不實交
    易，且先前該產銷班購貨亦係以股東乙○○名義開票支付，因為產銷班非法人未
    能申領支票使用等語。被告己○○則辯稱：全耘公司與辛○○間雖無實際交易，
    但辛○○既為伯碩花卉產銷班之股東，而產銷班欲購貨皆以其股東名義開票購貨
    ，且向銀行辦理貼現時需檢附發票為憑，而發票上買受人需與票據發票人（即辛○○）相同，伊遂於發票上記載辛○○，伊並未虛開發票，亦無任何詐騙之意圖
    等語。按公訴人認被告二人有如上犯行，無非以告訴人辛○○之指訴，並有彰化
    銀行太平分行、寶島商業銀行臺中分行函送之撥款申請書兼債權憑證、應收票據
    明細表、墊付國內票款融資動用申請書、申請墊付國內票款票據明細表各一紙、
    統一發票影本、支票面影本各四張附卷可稽。而被告己○○亦坦承辛○○與全耘
    公司間並無如發票所載交易之事實，復依被告戊○○所稱：產銷班向全耘公司購
    物之貨款係以辛○○之支票墊付，惟辛○○從未支付過票款，全由伊自行支付等
    語，則辛○○財力顯非充裕，其未將所欲出資之股款繳足，亦不具上開產銷班之
    股東資格，何能代表產銷班與全耘公司交易並充為發票記載之買受人？益見被告
    戊○○前揭所辯，並非實情為其論據。經查：
  (一)告訴人辛○○於八十八年十二月六日向中華商業銀行南投分行申辦個人支票存款
    戶手續，並經該分行調查員甲○○為調查徵信而記載「該客戶為伯碩農場負責人
    ，經實地查訪無誤」等字樣於申請書內等情，業據證人甲○○到庭結證屬實，復
    有支票存款開戶申請書、支票存款約定書、支票領用單、印鑑卡、領取票據登記
    簿等件附卷可稽，且告訴人亦自承確有申辦該個人支票帳戶並領用支票二十五紙
    ，雖告訴人辛○○另稱其餘支票則為被告戊○○所盜領使用云云，但此情已為被
    告戊○○所否認，且證人丁○○亦到庭結證稱有將領取之新本支票交予辛○○等
    語，復參酌證人徐雅嵐於偵查中證述個人支票戶請領支票均係本人持印鑑親自辦
    理，不得委由他人代辦，足徵前開辛○○名義之支票四紙，應係由辛○○自銀行
    領用等情屬實。
  (二)「伯碩花卉產銷班」於八十六年間成立之初，係由被告戊○○及其友人丙○○、
    乙○○、庚○○共同出資合夥經營，出資額則戊○○較多，其餘三人則較少，而
    其間亦曾使用過股東乙○○個人之支票用以支付該產銷班購貨所需等情，業據證
    人丙○○、乙○○、庚○○到庭結證屬實，復有乙○○支票存款明細表一份在卷
    可稽；而告訴人辛○○亦加入該產銷班即將被告戊○○之股份一部分讓予辛○○
而成為股東一節，亦有證人乙○○到庭證述甚詳，而證人丙○○、庚○○亦到庭
    證稱辛○○有加入被告戊○○之暗股等語；另參酌告訴人辛○○曾於八十四年九
    月間即進入全耘公司任職，至八十七年七月底始離職，復於八十八年九月二十日
    再次進入全耘公司任職，嗣八十九年五月底離職，即其於全耘公司任職服務期間
    不短，就全耘公司業務運作情形理應有相當認知，且與被告戊○○亦有相當認識
    ，而其於八十八年十二月間起同意申領支票給戊○○使用，其間定有所約定，當
    非僅基於同窗情誼而已，又前開支票四紙發票人欄上「辛○○」印文與支票印鑑
    卡相符，若如告訴人稱係被告等所盜蓋，但告訴人竟於離職時未取回印章，且當
    時已向被告表明不可代領用支票使用云云，是告訴人此部分指訴顯與常情有違，
    而足徵前開支票四紙皆為告訴人所簽發，且係依約交予被告戊○○作為伯碩花卉
    產銷班使用。而告訴人之所以提供個人支票供被告戊○○使用，乃因該產銷班實
    際經營者為戊○○，而前開支票係供該產銷班購買種球或肥料之用，故告訴人雖
    於八十九年五月底已自全耘公司離職，但因其仍為該產銷班之股東，所以仍依照
    約定提供支票供該產銷班支付貨款甚明。
  (三)其次，由卷附辛○○支票存款明細分戶帳可知，該帳戶資金流程確如一般甲存戶
    ，多數於支票屆期前或當日將款項存入以供執票人提兌，而其中告訴人所指訴之
    第一本及第二本支票皆正常兌現，且參酌告訴人辛○○提出質疑之支票，又非全
    由被告執有等情，益見告訴人指訴支票本均由被告戊○○收執任意簽發使用云云
    ，核與事實不符，自難採信。
  (四)再者，該產銷班究有無向全耘公司購買種球及肥料，而以前開四紙辛○○簽發之
    支票供作貨款？而被告二人對於上開統一發票是否有明知為不實之事項，而填載
    會計憑證或記入帳冊之情事。首按商業會法第七十一條第一款之罪係以商業負責
    人、主辦或經辦會計人員或依法受託他人處理會計事務之人員以明知為不實之事
    項，而填載會計憑證或記入帳冊者，為構成要件。查全耘公司確有出售佳果多鈣
    肥、佳果多白肥及馬可波羅種球予伯碩花卉產銷班，此有全耘公司出貨單四紙在
    卷可稽，而被告己○○身為全耘公司會計人員，依據此項買賣即會計事項之發生
    而製作統一發票之會計憑證，當係合法行為，雖該統一發票上均記載買受人辛○○，並非全然屬實，然其係以該產銷班並非法人而無法單獨申領支票使用，遂借
  用該產銷班股東「辛○○」之個人支票使用，最後為使前開支票使用與發票之製
    發單純一致，而在發票上記載「辛○○」，縱或與商業會計法之規定不符，亦僅
    屬由主管機關課以罰鍰之事項，但此並非虛偽交易而有不實情形，尚難認被告己○○於製發該統一發票之初，即有於會計憑證登載不實之故意。且查無積極據足
    認被告有故意為不實之記載，公訴人認被告二人有上開犯行並無所據。
  (五)末查，全耘公司分別於八十九年六月及同年十月間，即與寶島商業銀行台中分行
    、彰化商業銀行簽訂借款契約，嗣再以應收票據辦理貼現方式償還借款，此於票
    據業務方面亦屬正常運作形態，前開二銀行是否收受前開支票以作為日後屆期兌
    現清償，當有其風險評估，難謂有何施以詐術，自難以詐欺罪相繩。
  (六)至於公訴人指稱被告戊○○供承：產銷班向全耘公司購物之貨款以告訴人辛○○
    之支票墊付，惟辛○○從未支付過票款，全由伊自行支付等語，則告訴人辛○○
    財力顯非充裕，其未將所欲出資之股款繳足，亦不具上開產銷班之股東資格，何
    能代表產銷班與全耘公司交易並充為發票記載之買受人云云。但查，嗣後告訴人
    所簽發供該產銷班經營所用之支票，雖告訴人日後皆未提出資金以供兌付，惟尚
    難據此推論先前約定加入產銷班並提供個人支票作為資金等情，皆為虛偽，蓋承
    諾在前，日後反悔而未提供資金，亦非與常情相違，是公訴人此項推論自難採信
    。其次，告訴人簽發支票後確未提供資金，而由被告戊○○個人或產銷班之資金
    提供，乃屬枝節事宜，亦難據此推論被告二人所辯全然不足採信。
  (七)綜上所述，查無積極證據足資證明被告二人有公訴人所指違反商業會計法第七十
    一條第一款之填載不實會計憑證罪嫌及刑法第三百三十九條第一項之詐欺取財罪
    嫌，而使本院無合理之懷疑而確信，自屬不能證明其犯罪。揆諸前揭法條及判例
    意旨，自應諭知被告二人無罪之判決，以示審慎。
據上論斷，應依刑事訴訟法第三百零一條第一項，判決如主文。
中      華      民      國    九十一    年     十一     月      五      日
                                臺灣臺中地方法院刑事第七庭
                                    法  官  夏  一  
右正本證明與原本無異。
如不服本判決，應於判決送達後十日內向本院提出上訴狀，上訴於臺灣高等法院臺中
分院（須附繕本）。
                                    書記官
中      華      民    國    九十一    年     十一     月      五      日
